最高法院刑事判決　　　　　　　　　　　　　　　八十八年度台上字第四六五一號
　　上　訴　人　台灣高等法院台中分院檢察署檢察官
　　被　　　告　己○○
　　　　　　　　甲○○
　　　　　　　　丁○○
　　　　　　　　戊○○
　　　　　　　　乙○○
　　　　　　　　丙○○
　　共 同選 任
　　辯　護　人　羅豐胤律師
　　　　　　　　蔡素惠律師
右上訴人因被告等偽造文書案件，不服台灣高等法院台中分院中華民國八十六年五月
二十七日第二審判決（八十六年度上訴字第六九七號，起訴案號：台灣南投地方法院
檢察署八十五年度偵字第一六七六號），提起上訴，本院判決如左：
    主  文
原判決撤銷，發回台灣高等法院台中分院。
    理  由
本件原判決以公訴意旨略以：被告丙○○、戊○○、丁○○、乙○○、甲○○等與陳
振國、郭興裕，於民國八十三年七月十五日以前均係南崗工業股份有限公司（以下簡
稱南崗公司）之股東，曾於八十三年七月十五日選任丙○○、丁○○、戊○○、郭興
裕、陳振國等五人為董事，另選任乙○○、甲○○及李秀慧等三人為監察人，任期均
為三年，即自八十三年七月十五日起至八十六年七月十四日止，經台灣省政府建設廳
八十三年九月十六日建三字第四二三一二九號函核准登記在案。詎被告甲○○、乙○
○、丙○○、丁○○、戊○○、己○○等六人為排斥李秀慧擔任監察人職務，乘李秀
慧出國至加拿大期間，及股東郭興裕並未出席，竟於八十三年十月二十日上午十時在
南崗公司召開臨時股東會，基於共同犯意之聯絡，偽造由李秀慧擔任紀錄，並偽造「
本公司董監事全部提出自動辭職，必須重予改選，並修改章程」，討論事項：改選董
事監察人案，偽造決議為「依得票數以己○○、丁○○、戊○○、陳振國、乙○○等
五人較多，依次當選董事，丙○○、甲○○、郭興裕三人當選監察人」，及「股東九
人計二仟股全體出席」等不實事項，而排斥李秀慧僅擔任三個月之監察人職位。己○
○、丁○○、戊○○、乙○○、丙○○基於共同概括犯意之聯絡，復連續於同日下午
三時，在上址偽造「出席董事五人」「紀錄：李秀慧」「決議：互選己○○為董事長
」等不實事項，再由丙○○委請不知情之代書張榮豐製作成書面紀錄二份後，再盜用
李秀慧之印章，加蓋於前開二份紀錄之「紀錄：李秀慧」欄下，足以生損害於李秀慧
及主管機關管理之正確性，再交予不知情之張榮豐送交台灣省政府建設廳存查，而行
使之等情，因認被告等均涉犯刑法第二百十條偽造文書罪嫌，被告丙○○另犯同法第
二百十七條第二項盜用印章罪嫌云云。惟經調查審理之結果，不能證明被告等犯罪，
因而撤銷第一審科刑之判決，改判諭知被告己○○、甲○○、丁○○、戊○○、乙○
○、丙○○均無罪，固非無見。
惟查(一)、按審理事實之法院，對於被告之犯罪證據，應從各方面詳予調查，以期發現
真實，苟非調查之途已窮，而被告之犯罪嫌疑仍屬不能證明，要難遽為無罪之判決。
又刑事訴訟法所謂應調查之證據，並不限於具有認定犯罪事實能力之證據，其有關證
據憑信性之證據，即用以證明證據之信用性者，亦包括在內。原判決以證人張榮豐於
第一審偵審中證實：南崗公司之會議紀錄一向皆是口頭作成決議後將會議結果告知張
榮豐會計師事務所，由該事務所作成書面紀錄送交建設廳存查，而歷來會議紀錄均是
登載為李秀慧，該次（八十三年十月二十日）股東臨時會李秀慧未出席，會後乃由被
告丙○○將會議結果通知張榮豐，惟疏未告知此次李秀慧未出席，張榮豐乃僅更改會
議內容，其餘仍沿用舊有之格式作成會議紀錄等情。於原審復證稱：「我會調出公司
以前檔案看以前會議紀錄，看到以前主席是丙○○、紀錄是李秀慧，我只將董事名單
變更部分更正，其餘主席及紀錄人我就沿用舊案，並未更改。」。並供稱丙○○並未
特別指示有多少人出席，伊認為沒有指示即是全部出席，伊製成會議紀錄並未再交給
丙○○等語。另卷附南崗公司七十九年十一月二十六日股東會、董事會決議錄之紀錄
確為李秀慧。因認係因丙○○一時疏忽，未告知張榮豐此次李秀慧未出席會議，張榮
豐沿用舊稿製成會議紀錄，丙○○並非故意令會計師製作不實之會議紀錄，而為被告
等無罪判決理由之一。微論上開所謂丙○○未告知此次會議之主席、紀錄為何人﹖出
席之股東有若干等與會議紀錄有重要關係之事項，張榮豐竟未加以查詢即逕自沿用舊
案製作會議紀錄，已與常情有違背，其真實性如何已非無疑義而待究明。且依卷附南
崗公司八十三年七月十五日之股東臨時會決議錄、董事會議事錄之記載，其紀錄均為
丁○○（偵查卷第八十五頁、八十六頁），亦與張榮豐所謂該公司歷來會議紀錄均登
載李秀慧之情節不盡相符。張榮豐如係沿用舊有之會議紀錄而填載擔任紀錄者，何以
捨此紀錄不用而沿用七十九年間之紀錄，亦有待查明。此因判斷張榮豐之證言是否真
實可信至有相關，乃原審對此未詳加調查釐清，遽採張榮豐之證言而為論斷之資料，
尚嫌速斷。(二)、心證之形成由來於證據，證據證明力判斷之正確與否，應視其應行調
查之證據已否盡其調查之職責而定，如有應調查證據未予調查，不特心證形成之條件
未臻完備，且所形成之心證，因受調查證據範圍之限制，亦無從形成正確之心證，從
而亦影響真實之發見。原判決以南崗公司股東之印章平日均由公司會計林麗節保管、
用印，會計師作成該次會議紀錄後通知南崗公司，或由林麗節或由公司其他職員前往
用印，惟其均係在會議紀錄上之姓名蓋印，並不知李秀慧未曾出席而故意盜用印章，
亦經林麗節於原審及第一審審理中供述在卷。另丙○○雖於會後拿一草稿給林麗節，
惟該草稿上並未書紀錄係李秀慧，……可見南崗公司八十三年十月二十日之股東臨時
會決議錄及董事會紀錄上紀錄登載為李秀慧，且蓋用其印文，純係丙○○與張榮豐及
林麗節之聯繫疏忽所致，並非故意盜用李秀慧之印章，為判決被告等無罪之另一理由
。然卷查林麗節於第一審作證時，其主要陳述為：「我（保管李秀慧之印章），我放
在抽屜內」、「丙○○聯絡會計師製作會議紀錄後，再交由我蓋章。」（第一審卷第
七十四頁背面），於原審之重要陳述為：「會議後有一份草稿到我手上」、「是的（
草稿上並未書明紀錄是李秀慧），草稿上只有書明變更董監事名單，因公司股東之印
章都在我那裏，所以董事長寫了一份董事變更之名單給我，以便我與會計師聯絡蓋董
監事變更印鑑卡時核對變更名單，該草稿並非是董事會或股東會會議紀錄。」等語（
原審卷第三十四頁背面）。準此，則能否謂該證人曾於原審及第一審曾供述：「不知
李秀慧未曾出席（股東會）。」即非全無疑義。且林麗節於偵查中檢察官訊問其：「
你沒有參加開會，怎知李秀慧沒有紀錄﹖」則答：「因他自八十三年四月十日就沒來
公司上班。」（偵查卷第五十五頁背面），如果無訛，則林麗節是否不知李秀慧未參
加股東會及擔任會議紀錄，亦有欠明瞭而待究明。乃原審對此未詳加調查釐清，遽為
上開認定，亦有未洽。(三)、原判決謂：「又股東以口頭決議公司董監事全部自動辭職
，……此會議內容亦無不實。」等語。然告訴人李秀慧始終否認其曾提出辭職，原判
決復未說明憑何證據證明南崗公司之董監事全部自動辭職，亦有可議。上訴意旨指摘
原判決不當，尚非無理由，應認有撤銷發回更審之原因。
據上論結，應依刑事訴訟法第三百九十七條、第四百零一條，判決如主文。
中      華      民      國    八十八    年      八      月    二十六    日
                              最高法院刑事第五庭
                                  審判長法官  丁  錦  清
                                        法官  賴  忠  星
                                        法官  林  茂  雄
                                        法官  王  居  財
                                        法官  黃  一  鑫
      右正本證明與原本無異
                                              書  記  官
中      華      民      國    八十八    年      九      月      二      日
